---
output:
  pdf_document: default
  html_document: default
---
title: "AnalisisDescriptivo"
author: "Dario Sotelo"
date: '2023-04-26'
output: html_document

El objetivo de este documento es hacer un análisis descriptivo de una base de datos que simula las transacciones de un banco.
En las siguientes líneas se lee el archivo.

```{r setup, include=FALSE}
knitr::opts_chunk$set(echo = TRUE)

data<-read.csv("Desktop/AML-SIM/bank_mixed/transactions.csv")
```

## Exploración de los datos
Es importante conocer las características de los datos, es decir, las dimensiones de la base de datos, el número de transacciones, los nombres de las columnas y además en R existe una función predefinida que hace un resumen estadístico de las variables numéricas. Se simulan 885,744 transacciones de tres diferentes bancos.


```{r datos, out.height='100%', out.width='100%'}
summary(data)
```

Son ocho columnas y las estadísticas de cada una de ellas.
tran_id, se refiere al id de la transacción.
orig_acct, se refiere al id de la cuenta origen de la transacción.
bene_act, es la cuenta que recibe la transacción.
tx_type, se refiere al tipo de transacción.
base_amt, es la cantidad que se transfiere en cada transacción.
tran_timestamp, es la fecha cuando se realizó la transacción.
is_sar, advierte si la transacción es de lavado de dinero o no (es un valor booleano).
alert_id, es el id de alerta.



## Análisis de la variable "tran_timestamp"
El formato de las fechas ya viene en orden: "año-mes-día".

```{r tran_timestamp, out.height='100%', out.width='100%'}
data$tran_timestamp_2<-as.Date(data$tran_timestamp, format="%Y-%m-%d")
hist(data$tran_timestamp_2, breaks = "months", xlab = "Fecha", main = "Distribución de transacciones por fecha")


```

Podemos inferir que la variable aleatoria de las transacciones por fecha se distribuye uniforme en el intervalo de las fechas entre 2016-12-31 y 2018-08-31.


## Análisis de la variable "base_amt"
El análisis de esta variable va a ser muy útil para poder tener una idea de cómo son simuladas las transacciones en este proyecto.

```{r base_amt, out.height='100%', out.width='100%'}

hist(data$base_amt, xlab = "Monto", main = "Distribución de las cantidades de los montos de las transacciones")

````
En este caso, podemos observar que no hay como tal una distribución que podríamos inferir que le pertenece a esta variable aleatoria. Se podría asimilar a una distribución exponencial, pero no hay forma de asegurar esto. Vemos que la mayoría de las distribuciones se encuentan pegadas a la columna de la izquierda y hay unos valores atípicos hacia la derecha.


#Análisis de la variable "is_ar"
Este análisis muestra las magnitud de cuentas que son de lavado de dinero, contra las que no son.

```{r is_sar, out.height='100%', out.width='100%'}

library(ggplot2)
ggplot(data=data)+aes(x=is_sar)+geom_bar()
#knitr::knit_print(obj)

````


#Implementación de los algoritmos


```{r }


rmarkdown::render("Desktop/AML-SIM/analisisDescriptivo.Rmd", "html_document")

````












